臺灣高等法院刑事判決
111年度上訴字第2231號
上  訴  人  臺灣新北地方檢察署檢察官
被      告  呂吉興



上列上訴人因被告違反毒品危害防制條例案件，不服臺灣新北地
方法院109年度訴字第643號，中華民國111年1月25日第一審判決
（起訴案號：臺灣新北地方檢察署109年度毒偵字第2583號、109
年度偵字第11621號、第15042號），就被告被訴施用毒品部分提
起上訴，本院判決如下：
    主  文
上訴駁回。
    理  由
壹、本件審理範圍：
　　原審判決被告呂吉興犯販賣第二級毒品罪，處有期徒刑3年8
    月，就未扣案之犯罪所得新臺幣4,000元部分宣告沒收，並
    諭知於全部或一部不能沒收或不宜執行沒收追徵其價額，就
    扣案之OPPO廠牌行動電話1支亦宣告沒收；另就檢察官起訴
    被告施用第一級、第二級毒品罪部分，諭知公訴不受理判決
    。本件檢察官僅對於原審判決公訴不受理部分提起上訴（本
    院卷第23至24頁），是本院僅就原審公訴不受理判決部分予
    以審理，合先敘明。
貳、公訴意旨略以：
　　被告基於施用第一級毒品之犯意，於109年3月24日18、19時
    許，在當時停放在新北市○○區某處路邊之車輛內，以將第一
    級毒品海洛因摻入香菸並點燃吸食之方式，施用第一級毒品
    海洛因1次。被告另基於施用第二級毒品之犯意，於109年3月
    25日21時許，在當時停放在新北市○○區○○路00巷路邊之車輛
    內，以將第二級毒品甲基安非他命置入玻璃球燒烤吸食煙霧
    之方式，施用第二級毒品甲基安非他命1次。嗣於同日21時3
    0分許，被告為警在新北市○○區○○路00巷口對其執行拘提，
    復經其同意後採集其尿液送驗結果，呈嗎啡、可待因、安非
    他命、甲基安非他命陽性反應。因認被告所為，涉犯毒品危
    害防制條例第10條第1項之施用第一級毒品及同條第2項之施
    用第二級毒品罪嫌。
參、上訴駁回之理由：
一、檢察官上訴意旨略以：
　　檢察官考量被告於另案緩起訴期間再犯本案施用毒品罪行，
    確已不適合再為緩起訴處分，況被告尚須入監執行前案殘刑
    ，亦有本案因販賣第二級毒品遭判處之罪刑，日後一旦經判
    決確定而待接續執行，則被告事實上並無同時併行附命戒癮
    治療之緩起訴處分之可能性，從而檢察官業已行使裁量權而
    選擇提起公訴，難認有原審所述檢察官未及審酌裁量權之情
    形，則原審未審酌程序經濟，未逕予裁定令被告入勒戒處所
    觀察、勒戒，卻認被告應再由檢察官審酌有無依毒品危害防
    制條例第24條為附命完成戒癮治療緩起訴處分之可能性，顯
    徒耗程序等語。　　　　
二、按：
　㈠起訴之程序違背規定者，應諭知不受理之判決，刑事訴訟法
    第303條第1款定有明文。此所稱起訴之程序違背規定，係指
    檢察官提起公訴之訴訟行為於程序上有違法律之規定而言。
    又同條規範起訴程序違背規定之情形，第1款係概括規定，
    其餘為列舉規定，其中第3款、第5款有屬檢察官「起訴後」
    始發生情事變更事由，致法院不能為實體判決之情形。基於
    相同解釋，第1款「起訴之程序違背規定」，無須侷限於起
    訴時為斷，因起訴後始發生之情事變更事由，致法院不能為
    實體上之審理及實體判決者，亦屬之（最高法院刑事大法庭
    109年度台抗大字第1771號裁定意旨參照）。
　㈡「犯第10條之罪者，檢察官應聲請法院裁定，或少年法院（
    地方法院少年法庭）應先裁定，令被告或少年入勒戒處所觀
    察、勒戒，其期間不得逾2月」、「觀察、勒戒後，檢察官
    或少年法院（地方法院少年法庭）依據勒戒處所之陳報，認
    受觀察、勒戒人無繼續施用毒品傾向者，應即釋放，並為不
    起訴之處分或不付審理之裁定；認受觀察、勒戒人有繼續施
    用毒品傾向者，檢察官應聲請法院裁定或由少年法院（地方
    法院少年法庭）裁定令入戒治處所強制戒治，其期間為6個
    月以上，至無繼續強制戒治之必要為止。但最長不得逾1年
    」，毒品危害防制條例第20條第1、2項分別定有明文。又毒
    品危害防制條例業於民國109年1月15日修正公布、於同年7
    月15日生效施行，其中第20條第3項規定修正為「依前項規
    定為觀察、勒戒或強制戒治執行完畢釋放後，3年後再犯第1
    0條之罪者，適用前2項之規定。」，第23條第2項規定則修
    正為「觀察、勒戒或強制戒治執行完畢釋放後，3年內再犯
    第10條之罪者，檢察官或少年法院（地方法院少年法庭）應
    依法追訴或裁定交付審理。」；並增訂第35條之1：「毒品
    危害防制條例108年12月17日修正之條文施行前犯第10條之
    罪之案件，於修正施行後，依下列規定處理：一、偵查中之
    案件，由檢察官依修正後規定處理。二、審判中之案件，由
    法院或少年法院（地方法院少年法庭）依修正後規定處理；
    依修正後規定應為不起訴處分或不付審理之裁定者，法院或
    少年法院（地方法院少年法庭）應為免刑之判決或不付審理
    之裁定。三、判決確定尚未執行或執行中之案件，適用修正
    前之規定」。而上開所謂「3年後再犯」，只要本次再犯（
    不論修正施行前、後）距最近1次觀察、勒戒或強制戒治執
    行完畢釋放，已逾3年者，即該當之，不因其間有無犯第10
    條之罪經起訴、判刑或執行而受影響（最高法院刑事大法庭
    109年度台上大字第3826號裁定意旨參照）。再按成年被告
    因施用毒品（含施用第一級、第二級毒品，下同）罪，經檢
    察官為附命戒癮治療之緩起訴處分（下稱「附命緩起訴」）
    確定，且已完成所命履行之戒癮治療，期滿未經撤銷，於毒
    品危害防制條例修正後，不得視為事實上已接受等同「觀察
    、勒戒或強制戒治」之處遇執行完畢，倘其施用毒品犯行距
    最近1次「觀察、勒戒或強制戒治」執行完畢釋放後已逾3年
    ，縱係於完成戒癮治療3年內再犯，仍需先依修正後毒品危
    害防制條例第20條第1項、第2項規定進行「觀察、勒戒或強
    制戒治」程序，不得逕行起訴或聲請簡易判決處刑（最高法
    院110年度台上字第2096號判決意旨參照）。又按未曾受觀
    察、勒戒或強制戒治執行完畢釋放紀錄之被告，因施用毒品
    ，經檢察官為附命完成戒癮治療之緩起訴處分（或簡稱「附
    命緩起訴」處分），被告於緩起訴期間未完成戒癮治療，經
    檢察官撤銷其緩起訴處分，並不等同曾受觀察、勒戒或強制
    戒治執行完畢之處遇，自應回復原緩起訴處分不存在之狀態
    ，由檢察官依現行法規定為相關處分，不得逕行起訴或聲請
    簡易判決處刑（最高法院110年度台非字第98號判決意旨參
    照）。是倘被告因施用毒品案件，然前未經觀察、勒戒或強
    制戒治，或距最近1次觀察、勒戒或強制戒治執行完畢釋放
    已逾3年，其後雖經檢察官為附命緩起訴處分時，則無論被
    告有無履行完成「戒癮治療」，效力上均非等同觀察、勒戒
    或強制戒治之處遇，此際，檢察官仍應依現行法規定為相關
    之裁量處分，而不得逕行起訴或聲請簡易判決處刑。
　㈢毒品危害防制條例第35條之1第2款規定，係仿87年5月20日修
    正施行之第35條所增訂，然斯時毒品危害防制條例對施用毒
    品者戒癮治療處遇方式僅有「觀察、勒戒或強制戒治」一途
    ，與之後歷次修法已得為多元處遇，誠難相提並論，適用上
    自應與時俱進，且該條文第2款前段所稱「審判中之案件，
    由法院或少年法院（地方法院少年法庭）依修正後規定處理
    」，旨在規範修正施行前已繫屬於法院之是類案件，法院應
    按其訴訟程序進行程度，適用修正後相關規定為審認，並未
    明文應一律依職權裁定觀察、勒戒。則法院對於審判中之案
    件，視個案情形，分別裁定令入勒戒處所觀察、勒戒，或判
    決不受理，俾檢察官衡酌判斷如何經由多元化之緩起訴處遇
    達成戒除毒癮目的，均屬「依修正後規定處理」之範疇。至
    於立法理由究非法律條文，且所載由法院依職權為觀察、勒
    戒之裁定，僅止於謀求程序之經濟，並未兼顧被告得獲多元
    處遇之權益保障，宜解釋為例示說明，無從執此逕謂立法者
    有意排除其他修正後規定之適用。準此，法院依職權裁定觀
    察、勒戒，或為不受理之判決，依憑法條文義、立法理由，
    或基於被告利益、修法意旨，均屬有據，為求彈性適用，以
    期兼容並蓄，俾於程序經濟及被告利益間取得平衡，復衡以
    毒品危害防制條例為防制毒品危害，維護國民身心健康之立
    法目的，暨本次擴大檢察官對施用毒品者附條件緩起訴之範
    圍，使其能視個案具體情節給予適當多元處遇之修法精神，
    法院就此類橫跨新舊法案件（少年保護事件除外），自得斟
    酌個案情形，擇一適用。因此，毒品危害防制條例第35條之
    1第2款前段所稱「依修正後規定處理」，就本次再犯第10條
    之罪，距最近1次觀察、勒戒或強制戒治執行完畢釋放後，
    已逾3年者，法院得視個案情形，就依職權裁定令被告入勒
    戒處所觀察、勒戒，或依刑事訴訟法第303條第1款規定為不
    受理之判決，擇一適用，此有前述最高法院刑事大法庭109
    年度台抗大字第1771號裁定意旨可參。
三、經查：
　㈠公訴意旨認被告於前述時地，為本案同時施用第一級毒品海
    洛因、第二級毒品甲基安非他命之犯行，而其行為後，毒品
    危害防制條例第20條第3項、第23條第2項及第35條之1等規
    定，均於109年7月15日施行，且本案於109年6月23日（即前
    述條文修正施行前）即已繫屬法院，此有臺灣新北地方檢察
    署109年6月23日新北檢德實109毒偵2583字第0000000000號
    函上收狀戳章在卷可參，並於新法修正施行後尚在審判中，
    是依前述毒品危害防制條例第35條之1規定，本案應適用109
    年7月15日修正施行後之毒品危害防制條例規定處理。
　㈡被告前因施用毒品案件，經臺灣桃園地方檢察署檢察官以108
    年度毒偵字第3725號為緩起訴處分，期間自108年10月7日至
    110年4月6日止，緩起訴處分於108年10月7日確定。被告雖
    於緩起訴期間內完成戒癮治療（原審卷第157頁），但因被
    告於緩起訴期間之109年3月24、25日再次施用毒品，該署檢
    察官即以被告違背原緩起訴處分條件為由撤銷緩起訴處分（
    原審卷第149頁；110年度撤緩字第90號撤銷緩起訴處分書）
    ；此外，被告於公訴意旨所指施用毒品時間回溯3年間，無
    任何觀察、勒戒或強制戒治之情形，有本院被告前案紀錄表
    在卷可查，而揆諸前揭說明，不論有無完成戒癮治療，亦不
    問附命完成戒癮治療之緩起訴處分是否經撤銷，均與觀察、
    勒戒執行完畢之情形有別，不能等同曾受觀察、勒戒之處遇
    ，又被告於本件施用毒品行為時回溯3年內無任何觀察、勒
    戒或強制戒治之紀錄，茲修正後毒品危害防制條例第23條第
    2項係以「觀察、勒戒或強制戒治執行完畢釋放後，3年內再
    犯」為追訴條件，則依被告被訴本件施用毒品行為時回溯3
    年內既未曾接受「觀察、勒戒或強制戒治」等處遇，自無從
    適用該規定予以追訴處罰，原審同此見解，諭知被告公訴不
    受理判決，核無不合。又被告前案緩起訴處分遭撤銷，經臺
    灣桃園地方法院裁定送勒戒處所觀察、勒戒，嗣入所執行後
    ，於111年5月18日因無繼續施用傾向而釋放出所一節，有卷
    附本院被告前案紀錄表1份可查，被告既已因前案送勒戒處
    所觀察、勒戒，並已付執行完畢，其於執行前所為本案之施
    用海洛因、甲基安非他命犯行，應為該次觀察、勒戒執行效
    力所及，附此敘明。
　㈢綜上所述，本件檢察官起訴程序違背規定，且無從補正，原
    審為不受理判決，經核無誤。上訴意旨指摘原審判決有違背
    法令之違誤，為無理由，應予駁回，並不經言詞辯論為之。
據上論斷，應依刑事訴訟法第368條、第372條，判決如主文。
本案經檢察官劉新耀提起公訴，檢察官江佩蓉提起上訴。
中　　華　　民　　國　　111 　年　　7 　　月　　19　　日
                  刑事第十二庭  審判長法　官  陳如玲
　　　　　　　　　　　　　　　　　　　法　官  廖建瑜
　　　　　　　　　　　　　　　　　　　法　官  魏俊明
以上正本證明與原本無異。
施用第二級毒品部份不得上訴。 
其餘部份，如不服本判決，應於收受送達後20日內向本院提出上
訴書狀，其未敘述上訴之理由者並得於提起上訴後20日內向本院
補提理由書（均須按他造當事人之人數附繕本）「切勿逕送上級
法院」。
                                      書記官  賴尚君
中　　華　　民　　國　　111 　年　　7 　　月　　19　　日